---
title: "ggplot2をつかってみよう"
author: "伊東宏樹"
date: "2019-03-02 SappoRo.R #9 @ 北海学園大学"
output:
  beamer_presentation:
    latex_engine: lualatex
    theme: metropolis
    keep_tex: false
    includes:
      in_header: header.tex
---

```{r setup, include=FALSE}
knitr::opts_chunk$set(echo = TRUE)

if (Sys.info()["sysname"] == "Windows") {
  library(extrafont)
}
library(ggplot2)
```

# はじめに

## 今回の発表に使用したコード

GitHub (https://github.com/ito4303/SappoRoR9) で公開

## このごろよくみるこのようなグラフ

```{r introduction, fig.width=4.5, fig.height=3, out.height="7cm", echo=FALSE, cache=TRUE}
family <- ifelse(Sys.info()["sysname"] == "Windows", "Arial", "Helvetica")

ggplot(data = iris,
       mapping = aes(x = Sepal.Length, y = Sepal.Width,
                     colour = Species)) +
  geom_point(size = 2) +
  geom_smooth(method = "lm") +
  scale_colour_manual(labels = c("Iris setosa", "I. versicolor", "I. virginica"),
                      values = c("#ff2800", "#ff9900", "#0041ff"),
                      guide = guide_legend(label.hjust = 0)) +
  labs(x = "Sepal length (cm)", y = "Sepal width (cm)") +
  theme_grey(base_family = family, base_size = 12) +
  theme(legend.text = element_text(family = family, face = "italic", size = 12))
```

## ggplot2

\LARGE

>- ggplot2パッケージ

\normalsize

>- gg: Grammer of Graphics

\large

>- 統一された文法でさまざまな種類のグラフをえがける。
>- 関連パッケージもどんどんできている。
>- GGally, ggmcmc, ggmap, ggthemes, gghighlight, egg\dots

<!--
GGally: 散布図行列, モデルの係数のプロット, Kaplan-Meierプロットなどさまざまなグラフ
    http://ggobi.github.io/ggally/
ggmcmc: MCMCの結果を視覚化
ggmap: 地理データ, Google Mapなど
ggthemes: さまざまなテーマ
egg: 複数のグラフを並べるなど
-->

## 開発者など

- 開発者: Hadley Wickhamほか
- ウェブサイト: http://ggplot2.tidyverse.org/
- 開発履歴 \footnote{https://github.com/tidyverse/ggplot2/releases}
    - 2015-01-10 ver. 1.0.0
    - 2015-12-19 ver. 2.0.0
    - 2016-03-02 ver. 2.1.0
    - 2016-11-15 ver. 2.2.0
    - 2016-12-31 ver. 2.2.1
    - 2018-07-04 ver. 3.0.0
    - 2018-10-25 ver. 3.1.0

# ggplot2の使い方

## ggplot関数

`ggplot`オブジェクトを生成する。

<!-- 形式的はgeom_blankが使われている。 -->

```{r ggplot_func, fig.width=4.5, fig.height=3, out.height="6cm", cache=TRUE}
p <- ggplot(data = iris)
print(p)
```

## geom_*関数

- **`geom_point`** 関数: 散布図を描画（レイヤーに追加）する関数
    - `mapping` 引数: 変数のマッピングを渡す。
- **`aes`** 関数: 変数とグラフ要素とのaesthetic mappingを生成
- \textcolor{red}{\bfseries \texttt{ggplot}オブジェクトに`+'演算子で，レイヤーを追加する。}

```{r geom_func, fig.width=4.5, fig.height=3, out.height="4.5cm", cache=TRUE}
p + geom_point(mapping = aes(x = Sepal.Length, y = Sepal.Width))
```

## 種類ごとに色をかえる

**`aes`**関数の`colour`（`color`でもよい）引数を指定する。

```{r colour, fig.width=4.5, fig.height=3, out.height="5.5cm", cache=TRUE}
p + geom_point(mapping = aes(x = Sepal.Length, y = Sepal.Width,
                             colour = Species))
```

## こうしてもおなじ

```{r colour2, fig.width=4.5, fig.height=3, out.height="5.5cm", cache=TRUE}
ggplot(data = iris,
       mapping = aes(x = Sepal.Length, y = Sepal.Width,
                     colour = Species)) +
  geom_point()
```

## すべての点の色をかえる

**`aes`**関数の外で`colour`を指定する（**`geom_point`**関数の`colour`引数に指定する）と，すべての点の色が指定した色になる。

```{r colour3, fig.width=4.5, fig.height=3, out.height="5.5cm", cache=TRUE}
p + geom_point(mapping = aes(x = Sepal.Length, y = Sepal.Width),
               colour = "red")
```


## 種類ごとに点の形をかえる

**`aes`**関数の`shape`引数を指定する。

```{r point_shape, fig.width=4.5, fig.height=3, out.height="5.5cm", cache=TRUE}
p + geom_point(aes(x = Sepal.Length, y = Sepal.Width,
                   colour = Species, shape = Species))
```

## 点を大きくする

**`geom_point`**関数の`size`引数を指定する。

```{r point_size, fig.width=4.5, fig.height=3, out.height="5cm", cache=TRUE}
p2 <- p + geom_point(aes(x = Sepal.Length, y = Sepal.Width,
                         colour = Species, shape = Species),
                     size = 4, alpha = 0.7)
print(p2)
```

## 色を指定する

**`scale_colour_manual`**関数で，任意の色を指定できる。

```{r spec_colour, fig.width=4.5, fig.height=3, out.height="5cm", cache=TRUE}
p2 + scale_colour_manual(values = c("black", "red", "#3355FF"))
```

## カナや漢字をつかう

<!--
NotoSansCJKjp-Regular を使用するとき
theme(text = element_text(family = "NotoSansCJKjp-Regular", size = 10))
-->

```{r Japanese_font, cache=TRUE, warning=FALSE}
spp <- c("ヒオウギアヤメ", "イリス・ヴェルシカラー",
         "イリス・ヴァージニカ")
p3 <- p2 + labs(x = "萼長 (cm)", y = "萼幅(cm)") +
  scale_colour_discrete(name = "種", labels = spp) +
  scale_shape_discrete(name = "種", labels = spp) +
  scale_size_continuous(name = "萼長 (cm)") +
  theme(text = element_text(family = "IPAexGothic", size = 10))
```

ここではIPAexゴシックフォントを使用した。

文字コードはUTF-8にしておくとよい（日本語版WindowsのR.exeでは文字化けするかも）。

\small

Windowsでは**`windowsFonts`**関数でフォントの設定をしておくか，**extrafont**パッケージをインストールして，必要な設定をしておく。

## カナや漢字をつかった表示

```{r Japanese_font2, dev="cairo_pdf", fig.width=5, fig.height=3, out.height="6.5cm", echo=FALSE, cache=TRUE}
print(p3)
```

## 図をファイルに保存する

**`ggsave`**関数などをつかう（R標準のグラフィックデバイス関数による出力も可能）。

```{r cairo_pdf, eval=FALSE}
ggsave("iris.pdf", device = cairo_pdf,
       width = 12, height = 8, units = "cm")
```

日本語フォントを埋め込んだPDFを出力するには
`device = cairo_pdf`
とする（macOSではXQuartzのインストールが必要）。
ただし，すべてのフォントでうまくいくとは限らない。

\small

WindowsでPDFに日本語フォントを埋め込むためには，**extrafont**パッケージを利用する必要がある（ただし，OpenTypeフォントは利用不可らしい）。

macOSでは，**`ggsave`**関数のほか，**`quartz.save`**関数も利用可能。



## themeをかえる(1)

```{r theme_bw,dev="cairo_pdf", fig.width=5, fig.height=3, out.height="6cm", cache=TRUE}
p3 + theme_bw(base_family = "IPAexGothic")
```

## themeをかえる(2)

```{r theme_classic, dev="cairo_pdf", fig.width=5, fig.height=3, out.height="6cm", cache=TRUE}
p3 + theme_classic(base_family = "IPAexGothic")
```

## themeをかえる(3)

```{r theme_excel, dev="cairo_pdf", fig.width=5, fig.height=3, out.height="6cm", cache=TRUE}
library(ggthemes)
p2 + scale_colour_excel() + theme_excel()
```

## facet: 分割して表示

**`facet_wrap`**関数を使用して，種ごとに分割して表示。

```{r facet, dev="cairo_pdf", fig.width=4.5, fig.height=3, out.height="5.5cm", cache=TRUE}
p3 + facet_wrap(~ Species) + theme(legend.position = "none")
```


# いろいろなグラフ

## **`geom_*`** 関数

- **`geom_bar`**
- **`geom_boxplot`**
- **`geom_contour`**
- **`geom_density`**
- **`geom_errorbar`**
- **`geom_histogram`**
- **`geom_line`**
- **`geom_polygon`**
- **`geom_ribbon`**
- **`geom_smooth`**
- **`geom_tile`**

などなど


## 折れ線グラフ

**`geom_line`**関数

ナイル川のデータ

```{r Nile, include=FALSE}
data(Nile)
df_Nile <- data.frame(Year = c(time(Nile)), Level = as.numeric(Nile))
```


```{r geom_line1, fig.width=4.5, fig.height=3, out.height="5.5cm", cache=TRUE}
(p <- ggplot(df_Nile, aes(x = Year, y = Level)) + geom_line())
```

## 折れ線グラフ+点

**`geom_line`**と**`geom_point`**の両方を使用。

```{r geom_line2, fig.width=4.5, fig.height=3, out.height="5.5cm", echo = TRUE, cache=TRUE}
p + geom_line(linetype = 2) + geom_point(size = 2)
```

## 平滑化曲線

**`geom_smooth`**を使用。

```{r geom_line3, fig.width=4.5, fig.height=3, out.height="5.5cm", echo = TRUE, cache=TRUE}
p + geom_line(linetype = 2) + geom_smooth(method = "loess")
```



## 棒グラフ

**`geom_bar`**関数

```{r geom_bar, fig.width=4.5, fig.height=3, out.height="5.25cm", cache=TRUE}
set.seed(1); x <- rpois(200, 2)
p <- ggplot(data.frame(x = x), aes(x))
p + geom_bar(fill = "grey50")
```

## stat_*関数

統計的変換, 例) **`stat_count`**: データの頻度分布を計算する。

```{r stat_count, fig.width=4, fig.height=2.5, out.height="4cm", cache=TRUE}
p + stat_count(geom = "bar", fill = "grey50")
```

- たいていの`geom`には対応する`stat`関数がある。
- `geom`ではなくて`stat`で描画レイヤーを追加することも可能。

## 関数のグラフと数式

**stat_function**で関数を指定。
**`annotate`**で注釈。
`parse = TRUE`で数式を解釈して表示。

```{r expression, fig.width=4.5, fig.height=2.5, out.height="3.5cm", cache=TRUE}
ggplot(data.frame(x = seq(-5, 5, 0.01)), aes(x)) +
  stat_function(fun = function(x) {1 / (1 + exp(-x))}) +
  annotate("text", x = -5, y = 0.875,
      label = paste("italic(y) == frac(1,", 
                    "1 + exp(-(beta[0] + beta[1]*italic(x))))"),
      parse = TRUE, size = 4, hjust = 0)
```


## 地図データ

@u_riboさん作のjpndisrictパッケージを利用する。

```{r map, message=FALSE}
library(jpndistrict)
library(sf)
hokkaido <- jpn_pref(pref_code = 1)
sapporo <- jpn_cities(jis_code = paste0("0", 1101:1110))
```

別に人口データを用意して、データを付け加える。

```{r population, message=FALSE}
library(dplyr)
load("Hokkaido_population.RData")
hokkaido <- dplyr::left_join(hokkaido, hokkaido_popl,
                             by = "city_code")
```

## 地図データの描画

ver. 3で追加になった**geom_sf**を使う。

<!--
CRSの指定
EPSGコード
  4326: WGS84 (緯度経度）
  6668: JGD2011 (緯度経度)
  6680: JGD2011 XII (平面直角座標系)
  6691: JGD2011 zone 54 (UTM座標系)

cf. GISのための測地成果、測地系、楕円体、投影座標系、EPSGコードのまとめ
    http://tmizu23.hatenablog.com/entry/20091215/1260868350
    わかりやすい平面直角座標系
    http://www.gsi.go.jp/sokuchikijun/jpc.html
-->

```{r geom_sf, dev="cairo_pdf", fig.width=5, fig.height=4, out.height="4.5cm", message=FALSE}
ggplot(hokkaido) + geom_sf(aes(fill = population)) +
  scale_fill_continuous(name = "人口", trans = "log10",
                        breaks = c(10^3, 10^4, 10^5),
                        labels = c("1000", "10000", "100000")) +
  theme_bw(base_family = "IPAexGothic")
```

---

```{r geom_sf2, dev="cairo_pdf", fig.width=5, fig.height=4, out.height="5cm", message=FALSE}
ggplot(sapporo) + geom_sf(aes(fill = city)) +
  scale_fill_discrete(name = "市区", breaks = sapporo$city) +
  coord_sf(crs = sf::st_crs(6680), datum = NA) +
  theme_void(base_family = "IPAexGothic")
```


# おわりに

## 参考リンク

きょう紹介できたのはごく一部。下のリンクなどを参考に。

- ggplot2（公式ウェブサイト）
    - http://ggplot2.tidyverse.org/
- ggplot2に関する資料（前田和寛 `@kazutan' さん）
    - https://kazutan.github.io/kazutanR/ggplot2_links.html
- ggplot2 — きれいなグラフを簡単に合理的に（岩嵜航さん）
    - https://heavywatal.github.io/rstats/ggplot2.html
- グラフ描画ggplot2の辞書的まとめ20のコード（MrUnadonさん）
    - https://mrunadon.github.io/ggplot2/

## 参考リンク（つづき）

- ggplot2逆引（Hiroaki Yutaniさん）
    - https://yutannihilation.github.io/ggplot2-gyakubiki/
- Cookbook for R: Graphs（Winston Changさん）
    - http://www.cookbook-r.com/Graphs/
- Stack Overflowでのggplot2関連の質問
    - https://stackoverflow.com/search?q=ggplot2

